【裁判字號】    95,訴,425
【裁判日期】    951004
【裁判案由】    遺產稅
【裁判全文】
臺中高等行政法院判決
                                九十五年度訴字第四二五號
                              .
原      告  甲○○
被      告  財政部臺灣省中區國稅局
代  表  人  乙○○
訴訟代理人  丙○○
上列當事人間因遺產稅事件，原告不服財政部中華民國九十五年
六月九日台財訴字第○九五○○二一六八八○號訴願決定，提起
行政訴訟。本院判決如下︰
    主  文
原告之訴駁回。
訴訟費用由原告負擔。
    事  實
甲、事實概要：緣被繼承人即原告之父蔡清水於民國九十三年十
    月廿六日死亡，經被告核定遺產總額新台幣（下同）三九、
    六一九、六三八元，應納稅額一、一四二、三二八元。原告
    就遺產中被繼承人投資翰新實業股份有限公司之淨值核定不
    服，申經復查，獲追減遺產總額五○○、○六八元。原告仍
    不服，提起訴願遞遭駁回，遂提起本件行政訴訟。
乙、兩造聲明：
一、原告聲明求為判決：復查決定及訴願決定均撤銷。
二、被告聲明求為判決：原告之訴駁回。
丙、兩造之陳述：
壹、原告起訴意旨略以：按翰新實業股份有限公司（下稱翰新公
    司）於八十四、八十五年間確有鉅額銷貨呆帳被告未予認列
    ，該公司並因此近乎倒閉，為此提供原告八十五、八十六年
    度各類所得扣繳暨免扣繳憑單供鈞院參酌，且原告九十二年
    間曾遭中國信託緊收銀根致住家被查封，亦因前述鉅額呆帳
    所累。被告雖要求原告提示該鉅額呆帳相關證明，惟因時隔
    久遠，提示實有困難，且當時翰新公司窮於處理財務危機，
    無暇取得駐外單位證明文件以供被告日後查核，惟該鉅額呆
    帳仍屬事實。是關於翰新公司淨值之認定，因財務會計與稅
    務會計差異甚鉅，為趨近租稅公平，財務會計（每股淨值六
    一七．四元）係經三大聯合會計事務所簽證，較能準確表達
    事實，如加計預付貨款五四、○六七、○○○元（保留意見
    ），則每股淨值將遠低於六一七．四元。故本件應以財務會
    計基礎估定翰新公司資產淨值，始符實際。如依被告所認定
    之稅務會計（每股淨值一、一一四．五元）估算淨值，原告
    願以二千股（二、二二九、○○○元）抵繳一、五○二、三
    一八元之遺產稅。
貳、被告答辯意旨略以：
一、按遺產價值之計算應以被繼承人死亡時之時價（客觀經濟價
    值）為準，未上櫃或上市之股份有限公司股票因無公開市場
    買賣價格，故應以繼承開始日該公司之資產淨值估定遺產價
    值。且遺產及贈與稅法施行細則第二十九條第一項所稱之「
    資產淨值」，應以稽徵機關核定者為準，倘以公司帳載會計
    資料為據，將因各公司會計制度不一致、是否詳實及完備而
    產生差異，有違課稅公平原則。又稅務會計與財務會計之計
    算依據與基礎本有差異，租稅之課徵自應以租稅法有關規定
    為準據，蓋稽徵機關核定之公司未分配盈餘數，係依所得稅
    法相關規定認列收入費用，並為全國營利事業一體適用，自
    較公司自行申報以商業會計法所計算之未分配盈餘數公平合
    理。是核算未上市或上櫃之股份有限公司股票所謂之資產淨
    值時，對於公司未分配盈餘之計算，即應以經稽徵機關核定
    者為準。本件翰新公司倘有損失或對於資產淨值是否偏高存
    有疑義，原告即應檢附證明文件向被告申請更正。
二、本件被繼承人蔡清水遺有翰新公司股權一七、○○○股（每
    股面值一、○○○元），經被告所屬北港稽徵所估算前開股
    權淨值一九、四四六、八九八元，乃核定遺產價值一九、四
    四六、八九八元。被告復於九十四年八月九日以中區國稅法
    二字第○九四○○四二四三一號函轉翰新公司八十四至八十
    八年度發生呆帳影響公司淨值相關資料至財政部台北市國稅
    局供核，並於同年七月十三日及八月廿二日以中區國稅法二
    字第○九四○○三四七六一號及第○九四○○四二五三四號
    函請原告就翰新公司資產淨值偏高疑義，提供相關證明文件
    逕向財政部台北市國稅局申請更正該公司未分配盈餘累積數
    ，俾憑更正系爭股票資產淨值，惟迄今尚未提示申請更正資
    料，此有財政部台北市國稅局中南稽徵所九十四年十一月廿
    三日財北國稅中南綜所字第○九四○○二四四五三號及財政
    部台北市國稅局九十四年十二月一日財北國稅審一字第○九
    四○一一八六四四號函可稽。被告乃依翰新公司七十五至八
    十六年度經核定之未分配盈餘累積數一一、二九三、一五八
    元，八十七至九十二年度未分配盈餘累積數二、一四八、四
    六六元，九十三年度截至繼承開始日止之本期虧損二、二一
    八、七一六元，加計公司實收資本額九八、○○○、○○○
    元，重行核算繼承開始日系爭股權淨值一八、九四六、八三
    ○元【計算式：（一一、二九三、一五八元＋二、一四八、
    四六六元－二、二一八、七一六元＋九八、○○○、○○○
    元）×一七、○○○股÷九八、○○○股】，此並有該公司
    七十五至八十六年度累積未分配盈餘核定資料建檔畫面、八
    十七至九十一年度未分配盈餘申報核定資料清單、九十二年
    度營利事業所得稅申報核定資料、九十三年度截至繼承日損
    益表可稽。原核定遺產總額減投資為一九、四四六、八九八
    元，復查決定乃追減遺產總額五○○、○六八元，並無違誤
    。
    理  由
一、按「遺產及贈與財產價值之計算，以被繼承人死亡時或贈與
    時之時價為準；．．．」、「未上市或上櫃之股份有限公司
    股票，除前條第二項規定情形外，應以繼承開始日或贈與日
    該公司之資產淨值估定之。」分別為遺產及贈與稅法第十條
    第一項及同法施行細則第二十九條第一項所明定。次按「依
    遺產及贈與稅法施行細則第二十九條第一項規定，未公開上
    市之公司股票，其遺產價值之計算，係以繼承開始日該公司
    之資產淨值估定之。．．．」、「核算遺產及贈與稅法施行
    細則第二十九條第一項所謂之資產淨值時，對於公司未分配
    盈餘之計算，應以經稽徵機關核定者為準。．．．」、「稽
    徵機關於核算未上市且未上櫃之公司股票淨值時，有關公司
    未分配盈餘部分之計算，以繼承日或贈與日為準，如有部分
    年度之營利事業所得稅尚未經核定致無法確定時，可就各該
    年度申報之本期損益額，加計已核定年度之累積未分配盈餘
    ，調整計算其資產淨值。」財政部六十六年九月九日台財稅
    第三六○八五號、七十年十二月卅日台財稅第四○八三三號
    及八十八年十二月廿八日台財稅第○八八○四五○九七七號
    函亦分別明釋在案，上開三函釋乃財政部為主管機關地位，
    本於遺產及贈與稅法第十條第一項及同法施行細則第二十九
    條第一項規定之意旨，為執行遺產稅課徵所為之釋示，核與
    該規定之意旨相符，本院自得予以援用。
二、本件被繼承人即原告之父蔡清水於九十三年十月廿六日死亡
    ，經被告核定遺產總額三九、六一九、六三八元，應納稅額
    一、一四二、三二八元。原告就遺產中被繼承人投資翰新公
    司之淨值核定不服，申經復查獲追減遺產總額五○○、○六
    八元。原告仍不服，循序提起本件行政訴訟。
三、原告訴稱：按翰新公司於八十四、八十五年間確有鉅額銷貨
    呆帳被告未予認列，該公司並因此近乎倒閉，又原告九十二
    年間曾遭中國信託緊收銀根致住家被查封，亦因前述鉅額呆
    帳所累。被告雖要求原告提示該鉅額呆帳相關證明，惟因時
    隔久遠，提示實有困難，且當時翰新公司窮於處理財務危機
    ，無暇取得駐外單位證明文件以供被告日後查核，惟該鉅額
    呆帳仍屬事實。是關於翰新公司淨值之認定，因財務會計與
    稅務會計差異甚鉅，為趨近租稅公平，財務會計（每股淨值
    六一七．四元）係經三大聯合會計事務所簽證，較能準確表
    達事實，如加計預付貨款五四、○六七、○○○元（保留意
    見），則每股淨值將遠低於六一七．四元，故本件應以財務
    會計基礎估定翰新公司資產淨值，始符實際等語。
四、再按會計所得係依一般公認會計原則與商業會計法之相關規
    定，所計算求得之所得，藉以反應營利事業之經營績效，而
    課稅所得係以會計所得為基礎，配合政府政策上之需求，依
    所得稅法及營利事業所得稅查核準則等規定作調整所計算之
    所得，二者必然產生差異。是稅務會計與財務會計之計算依
    據與基礎既有差異，租稅之課徵自應以租稅法之相關規定為
    準據，如以營利事業帳載之會計資料為據，將因各營利事業
    會計制度不一致、是否詳實及完備等因素而產生差異，自有
    違課稅公平原則。又依首開規定及說明，遺產價值之計算應
    以被繼承人死亡時之時價為準，未上櫃或上市之股份有限公
    司股票因無公開市場買賣價格，故應以繼承開始日該公司之
    資產淨值估定遺產價值。且遺產及贈與稅法施行細則第二十
    九條第一項所稱之「資產淨值」，應以稽徵機關核定者為準
    ，是核算未上市或上櫃之股份有限公司股票所謂之資產淨值
    時，對於公司未分配盈餘之計算，即應以經稽徵機關核定者
    為準，原告主張本件應以財務會計基礎估定翰新公司資產淨
    值，始符實際，難謂有據。
五、經查，本件被繼承人蔡清水遺有翰新公司股權一七、○○○
    股（每股面值一、○○○元），原告雖稱該公司於八十四、
    八十五年間確有鉅額銷貨呆帳，並因此近乎倒閉，該公司每
    股淨值僅六一七．四元或更低，並非被告所核定之每股淨值
    一、一一四．五元乙節。查被告於九十四年八月九日以中區
    國稅法二字第○九四○○四二四三一號函轉翰新公司八十四
    至八十八年度發生呆帳影響公司淨值相關資料至財政部台北
    市國稅局供核（原處分卷二三四頁），並於同年七月十三日
    及八月廿二日以中區國稅法二字第○九四○○三四七六一號
    及第○九四○○四二五三四號函請原告就該公司資產淨值偏
    高疑義，提供相關證明文件逕向財政部台北市國稅局申請更
    正該公司未分配盈餘累積數，俾憑更正系爭股票資產淨值（
    同卷二二四及二二六頁），原告迄今仍無法提出，均為其所
    是承。是被告未予認列原告所主張該公司之鉅額呆帳，而依
    該公司七十五至八十六年度累積未分配盈餘核定資料、八十
    七至九十一年度未分配盈餘申報核定資料、九十二年度營利
    事業所得稅申報核定資料及九十三年度截至繼承日損益表（
    同卷二至三十一頁），以該公司七十五至八十六年度經核定
    之未分配盈餘累積數一一、二九三、一五八元，八十七至九
    十二年度未分配盈餘累積數二、一四八、四六六元，九十三
    年度截至繼承開始日止之本期虧損二、二一八、七一六元，
    加計公司實收資本額九八、○○○、○○○元，重行核算繼
    承開始日系爭股權淨值一八、九四六、八三○元【計算式：
    （一一、二九三、一五八元＋二、一四八、四六六元－二、
    二一八、七一六元＋九八、○○○、○○○元）×一七、○
    ○○股÷九八、○○○股】（同卷二三五頁），並以原核定
    遺產總額減投資為一九、四四六、八九八元有誤，復查決定
    乃追減遺產總額五○○、○六八元，自屬有據。
六、至原告於本件審理中雖提出翰新公司八十五年及八十六年之
    扣繳憑單二紙，該公司給付原告薪資依序為二、四五六、七
    五一元及六七七、一○○元，惟此係該公司於此二年度給付
    原告之薪資金額，縱使八十六年給付之金額較八十五年大幅
    減少，惟該公司於八十四年及八十五年有無因鉅額銷貨呆帳
    ，致公司淨值減少之情形，應以相關會計帳證為憑，而非以
    此二紙薪資扣繳憑單為依據，此部分自難為本件原告有利之
    論據。又本件係被告核定原告繼承之遺產總額及遺產稅，與
    原告得否依遺產及贈與稅法第三十條第二項之規定，以課徵
    標的物扺繳遺產稅無涉，是原告以被告所認定之該公司每股
    一、一一四．五元估算淨值，主張願以二千股（二、二二九
    、○○○元）抵繳一、五○二、三一八元之遺產稅，此應由
    被告另行處理，併予敘明。
七、綜上所陳，復查決定以原告之被繼承人投資翰新公司之淨值
    為一八、九四六、八三○元，追減原核定遺產總額五○○、
    ○六八元，依上開規定及說明，並無違誤，訴願決定予以維
    持，亦無不合，原告請求撤銷復查決定（本件復查決定追減
    原核定遺產總額五○○、○六八元，此部分對原告有利，原
    告所請求撤銷之復查決定，應指復查決定關於原告不利之部
    分）及訴願決定，為無理由，應予駁回。
據上論結，本件原告之訴為無理由，依行政訴訟法第一百九十五
條第一項後段、第九十八條第三項前段，判決如主文。
中    華    民    國    95    年   10     月    4     日
                  第四庭審判長法  官  沈  應  南
                              法  官  林  秋  華
                              法  官  許  武  峰
以上正本證明與原本無異。
如不服本判決，應於判決送達後20日內向本院提出上訴書狀，其
未表明上訴理由者，應於提起上訴後20日內向本院提出上訴理由
書（須依對造人數附具繕本）；如於本判決宣示或公告後送達前
提起上訴者，應於判決送達後20日內補提上訴理由書（須附繕本
）。未表明上訴理由者，逕以裁定駁回。
提起上訴應預繳送達用雙掛號郵票390元（34元及5元郵票各10份
)。
中    華    民    國    95    年   10     月    8     日
                              書記官  陳  鼎  鈞


司法院資訊處製作；財團法人民間司法改革基金會備份。
